【裁判字號】    91,訴,48
【裁判日期】    920506
【裁判案由】    確認本票債權不存在
【裁判全文】
福建金門地方法院民事判決                              九十一年度訴字第四八號
     原      告  甲○○
     複代理人    陳錫川
     被      告  乙○○
     訴訟代理人  翁秀麗
                 楊憲章
右當事人間確認本票債權不存在事件，本院判決如左：
    主    文
原告之訴駁回。
訴訟費用由原告負擔。
    事      實
甲、原告部分
一、聲明：請求確認被告對原告如附表所示七紙本票債權不存在。
二、陳述：
(一)緣被告執有原告簽發，發票日均為民國八十九年六月二十九日（未記載到期日）
    如附表所示之本票七紙（下稱系爭本票），向鈞院聲請裁定准予強制執行，並經
    鈞院以九十年度票字第三二號、九十年度票字第三三號裁定准許在案。惟查系爭
    本票乃因原告於八十五年間承包金門縣金沙鎮沙美車站後南側地段之商店、住宅
    工程（下稱系爭工程），為調度資金之需，向被告借用支票，先由被告簽發支票
    支付系爭工程之材料費用，再由被告按工程進度向客戶收取系爭工程款以支應票
    款。迨八十九年六月二十九日，被告稱所收系爭工程款不足支應向廠商購買之材
    料費用，致其簽發之支票退票，要求原告簽發含系爭七紙本票在內之九紙本票共
    新台幣（下同）四百九十八萬元，暫定雙方往來債務（其中部分票款稱交付他人
    以保證舊債之清償）。原告另出具對上開工程客戶債權之讓與書面，供其向客戶
    追索款項。然八十九年十一月初經原告自行粗估系爭工程收支後，始發現被告收
    取之系爭工程款已足以支應前揭材料費。原告簽發系爭本票既本於系爭工程之支
    付兌現關係，而被告所收取之承攬報酬已足以支應被告所簽發之支票金額，被告
    自不得主張系爭本票債權；且被告對於系爭工程之收入不敷支出並未舉證說明。
    況系爭本票，果如被告所言係原告向伊借貸所簽發者，依最高法院六十九年台上
    字第三五四六號判例，及七十六年台上字第一五號判決意旨，應由被告就借款之
    事實負舉證之責。
(二)原告積欠何進福、黃雄飛、黃心富、黃清海、黃建川、阿嬌及吳天友等七人款項
    ，簽發系爭本票七紙予被告，要求被告轉交於客戶，嗣經被告以系爭工程款予以
    抵銷，並非被告以自己資金墊還，業經證人證述屬實，並為被告所自認（九十一
    年四月九日言詞辯論筆錄，證人黃雄飛、黃心富及何進福證言；被告九十一年十
    二月三十一日答辯二狀），則系爭本票所示之債務，業經以原告所有之工程款債
    權予以抵銷而消滅，被告自無得再據此要求原告清償。
(三)八十七年間原告簽發七紙本票，到期日均為八十八年六月十六日（下稱前身本票
    ），乃以客戶何進福等七人為相對人（即受款人），不惟有本票存根聯之記載可
    參，復為被告所不否認，則被告非合法執票人，自無從行使執票人權利；且被告
    亦於九十一年四月九日言詞辯論時陳稱「原告開立之本票（指前身本票），因到
    期日與發票日填錯，所以才重新開立系爭本票」。系爭本票相對人非被告，自無
    由被告行使執票人權利。至被告抗辯因先墊工程款，故原告將該本票給伊云云，
    未據被告舉證證明之，且所稱之工程款既為原告承作何進福等七人之工程款，本
    應由該等人給付予原告；其既經客戶何進福、黃飛雄等七人以系爭票款抵充系爭
    工程款，自無被告墊付系爭工程款之情事可言。
(四)系爭七紙本票與八十七年四月十日之借票協調會無關，觀之被告所提呈之系爭本
    票前身本票存根聯中附記何進福等字樣，且發票日八十六年十二月一日在該協調
    會八十七年四月十日前，足稽二者無關。原告另主張被告逾收之工程款與系爭本
    票之債權抵銷，抵銷金額為二百四十八萬元。
三、證據：提出福建金門地方法院九十年票字第三二、三三號民事裁定、八十九年度
    促字第四七五號支付命令，掛號郵件收件回執等各一件，及收入支出盈虧統計資
    料（含領款紀錄、付款紀錄、各項工程款收支帳表、支票支出表）為證。
乙、被告部分
一、聲明：如主文第一項所示。
二、陳述：
(一)系爭本票乃因八十七年六月十五日原告開立同額之本票（即前身本票），將發票
    日之日期誤植為到期日之日期，始復於八十九年六月二十九日重新開立交予被告
    收執。系爭本票之債權與系爭工程毫無關聯，且有九十年度偵字第一二六號、九
    十一年偵續字第七號偵查案件中錄音帶之譯文，亦可證明兩造間除工程款外，尚
    有另向被告借貸之款項未清償，足見被告所言非虛。事實上，系爭本票係因原告
    為清償該筆借款所簽發之支票經被告提示遭退票後，原告才另行簽發與被告交換
    支票，洵屬無疑。
(二)原告稱系爭本票係八十九年六月二十九日被告稱所收系爭工程款不足支應向廠商
    購買材料之款項，致其退票，原告才應被告要求而簽發者，顯非事實；原告又稱
    渠係於八十九年十一月初因被告屢次推託結算，經自行粗估後始發現被告所言為
    虛，然民事訴訟法第二百七十七條規定，當事人主張有利於己之事實，就其事實
    有舉證責任，如不能舉證或舉證不能證明其所主張之事實存在，則不問被告之反
    證如何均應將其訴駁回，最高法院四十年台上字第一二三三號判決可參。另依最
    高法院六十四年台上字第一五四０號判例要旨，票據行為乃不要因行為，執票人
    不負證明關於給付原因之責，如因票據債務人主張執票人取得票據出於惡意或詐
    欺時，則應由該債務人負舉證之責，原告無法舉證以實其說，自當受敗訴之判決
    。
(三)依經驗法則，原告既謂發現每筆收入皆足支應支票票款，且截至民國八十九年十
    月止尚有盈餘七百萬元，甚且至民國九十年六月止盈餘款項達一千三百萬元，而
    原告又為系爭工程承包商，對於系爭工程施工進度，及向客戶收取或未支付廠商
    工程款等資金掌握及細節方面均應知之甚詳，何以原告當時未堅持將本件系爭工
    程款會算清楚之後，根據雙方實際會算所得之金額，由其中任一方補足差額即可
    ，卻反在雙方會算並簽發本票讓與債權後，又推翻會算之結果，其作法又明顯自
    相矛盾，違反經驗法則，無法令人信服。
(四)原告於八十五年承攬之系爭工程，但缺乏資金以致無法順利進行，延宕至八十九
    年仍未完全完工，曾數次與客戶進行協商，並經客戶要求抵扣工程款，導致工程
    款無法收取，損失慘重。原告乃找被告加入合夥繼續完成系爭工程，並口頭約定
    ，為支應廠商款項，兩造乃協議由被告簽發支票支付廠商材料及其他款項，迨向
    業主收取系爭工程款後用以支付前揭支票之票款，且收取系爭工程款時需要兩造
    共同收取。不意原告已收取部分工程款使用於其他工程，甚而落跑。
(五)被告所持系爭本票之前身本票（發票日、到期日倒載），(1)本票票號０二四七二
    ０，面額四十二萬元，係原告持鑫輝工程有限公司之支票向訴外人黃雄飛調借現
    款，然該支票遭退票，迨被告向黃雄飛請領系爭工程款時，黃雄飛要求從被告向
    其請領之工程款中扣抵，並將系爭本票交由被告收執。(2)本票票號０二四七二一
    ，面額三十萬元，係原告向被告訛稱要向被告借票支付陽宅工地磁磚貨款，欲持
    該紙支票向訴外人黃心富調借現金，被告向黃心富之子黃成宇、黃成來、黃成福
    等人收取系爭工程款時，黃心富乃要求一併處理，被告替原告墊還，原告則簽發
    上開本票，並於存根欄載明「波叔」交由被告收執。(3)本票票號０二四七二二，
    面額六十九萬元，係原告委託訴外人何進福承作原告承攬之陽宅及五月花酒店工
    程之水電部分工程，未支付何進福工程款計六十九萬元，嗣被告向何進福收取系
    爭工程款時，何進福主張抵銷，被告即先替原告墊還，嗣由原告開立同額之上開
    本票乙紙，且親筆於存根欄內註明「何進福」交由被告收執。(4)本票票號０二四
    七二三，面額四十五萬元，係原告僱請訴外人黃清海油漆陽宅工地房屋，未支付
    之工程款四十五萬元，被告收取黃清海侄黃國隆工程款時，經黃清海要求抵扣，
    被告先行墊還，原告則開立同額之上開本票乙紙交被告收執。(5)本票票號０二四
    七二四，面額三十二萬元，係原告向訴外人黃建川購買磁磚舖設原告承攬之陽宅
    工地，貨款共計三十二萬元未支付，被告欲向黃建川收取系爭工程款時，黃建川
    要求抵扣，被告替原告墊還，故原告乃簽發上開本票乙紙，並於存根欄內註明「
    建川」交由被告收執。(6)本票票號０二四七二五，面額十萬元，係原告向訴外人
    阿嬌借款，被告向阿嬌之夫黃聖狄請領系爭工程款時，黃聖狄要求一併處理，被
    告先行墊還，原告則開立同額之上開本票乙紙交由被告收執。(7)本票票號０二四
    七二六，面額二十萬元，係原告積欠訴外人吳天友便當款，吳之妻柯秀瓊請領系
    爭工程款時，渠等要求一併處理，被告亦替原告先行墊還，原告則開立同額之上
    開本票乙紙交由被告收執。
三、證據：提出系爭本票及其前身本票各七紙、借票問題協調紀錄、不起訴處分書各
    一件為證。
    理      由
一、原告主張系爭本票七紙乃緣於八十五年間，原告承包系爭工程，為調度資金之需
    ，與被告約定由被告簽發支票支付系爭工程之材料費用，再由被告按工程進度向
    客戶收取款項以支應票款，原告另出具系爭工程客戶債權讓與書面，供被告向客
    戶追索工程款。嗣於八十九年六月二十九日，被告稱所收系爭工程款不足支應向
    廠商購買之材料費用，乃應被告之要求，簽發系爭七紙本票。然八十九年十一月
    初經原告自行粗估系爭工程收支後，始發現被告收取之系爭工程款已足以支應前
    揭材料費，被告未能舉證其收款不足，原告本於票據原因抗辯，被告不得主張系
    爭本票債權；又系爭本票乃緣於前身本票而來，而前身本票之受款人為訴外人何
    進福、黃飛雄等七人，是原告簽發系爭本票交付被告，乃為請被告轉交系爭本票
    予訴外人何進福、黃飛雄等人，被告非合法持票人。又被告既以原告所有之系爭
    工程款與訴外人何進福、黃飛雄等七人之前身本票債權抵銷，被告取得前身本票
    並未支付對價，其持有前身本票欠缺票據原因；被告則以原告於八十五年承攬系
    爭之金門縣金沙鎮沙美公車站後南側地段之商店、住宅工程，但缺乏資金以致無
    法順利進行，兩造乃協議由被告簽發支票支付廠商材料及其他款項，迨向業主收
    取工程款後用以支付前揭支票之票款。又系爭本票前身為原告簽發予訴外人何進
    福等七人，經訴外人等持之抵扣前揭工程款，轉由被告持有，復因前身本票發票
    日與到期日填載錯誤，由原告另行簽發系爭本票交予被告，被告告為系爭本票持
    有人，依法得行使票據權利等語，以資抗辯。
二、經查，兩造就系爭本票係因前身本票，即原告簽發予訴外人何進福、黃雄飛、黃
    心富、黃清海、黃建川、阿嬌及吳天友等七人之本票，倒載發票日與到期日，由
    被告持之向原告換取系爭本票之事實，並不爭執，且有前身本票票載發票日為八
    十八年六月十六日，而到期日則分別為八十六年或八十七年之記載為憑，足以信
    實。則原告主張系爭本票係因被告誆稱工程款收入不足支應工程材料費，乃簽發
    系爭本票交予被告，顯不足採，合先敘明。
三、原告主張系爭本票乃緣於前身本票而來，而前身本票之受款人為訴外人何進福、
    黃飛雄等七人，是原告簽發系爭本票交付被告，乃為請被告轉交系爭本票予訴外
    人何進福、黃飛雄等人，被告非合法持票人；又被告既以原告所有之系爭工程款
    與訴外人何進福、黃飛雄等七人之前身本票債權抵銷，被告取得前身本票並未支
    付對價，其持有前身本票欠缺票據原因。惟查：
(一)系爭本票固因前身本票而來，然前身本票為未記載受款人之無記名本票，有前身
    本票影本在卷可憑，則依票據法第一百二十四條本票準用同法第三十條「無記名
    匯票得僅依交付轉讓之」之規定，前身本票得以交付轉讓之。前身本票經訴外人
    何進福、黃飛雄等七人之交付而轉讓予被告，既為兩造所不爭執，則依前揭法條
    規定，被告持有前身本票，於法有據，係屬合法。又系爭本票如前所述，乃因前
    身本票倒植發票日與到期日，原告在被告要求下，另行簽發同額系爭本票，交付
    被告持有，且經原告自認「確實開立系爭本票予被告」等語在卷，足稽原告不但
    簽發系爭本票，並將之交付被告，已完成系爭本票之發票行為，則被告持有系爭
    本票，亦屬合法。
(二)系爭本票未載受款人之姓名，亦有系爭本票影本在卷可稽。系爭本票為無記名本
    票，並由原告完成發票行為交付被告持有，則依票據法第一百二十條第三項：「
    未載受款人者，以執票人為受款人」之規定，被告依法為系爭本票之受款人，自
    無疑義。
(三)前身本票本為訴外人何進福、黃飛雄等七人持有，基於票據之流通性及無因性，
    倘訴外人因票載日期有誤，應逕行與原告接洽換票事宜，當無將無記名本票任意
    交付他人，致令自己喪失前身本票之占有，而有無法行使票據權利之虞；況前身
    本票係因訴外人何進福、黃飛雄等七人，於被告對其請領系爭工程款時主張抵銷
    ，而交由被告持有，亦為原告所不爭執；而原告復自認「另出具系爭工程客戶債
    權讓與書面，供被告向客戶追索工程款」，益徵被告有收取系爭工程款之權利，
    則被告以系爭工程款與前身票據債權抵銷，而取得前身票據，自難謂被告取得前
    身本票未支付對價。再者，前身本票既已由系爭工程款抵銷，原告自再另行簽發
    系爭本票交由被告轉交訴外人何進福、黃飛雄等七人之理。原告所稱系爭本票交
    由被告轉交前揭訴外人，亦不足採。
四、按「無對價或以不相當之對價取得票據者，不得享有優於其前手之權利。」，票
    據法第十四條第二項定有明文。如前所述，被告持有前身本票，乃以其有權收取
    之系爭工程款為對價，自得享有票據權利；縱被告無對價取得本票，依前揭法條
    規定，僅不得享有優於前手之權利而已，並非不得享有票據權利。被告以對價取
    得前身本票，復經原告簽發系爭本票交付被告持有，以替代倒載發票日與到期日
    之前身本票，被告取得系爭本票難謂無票據原因關係。從而原告主張被告取得系
    爭本票欠缺票據原因關係，請求確認被告就系爭本票之債權不存在，為無理由，
    應予駁回。原告另以若被告享有系爭本票債權，則以被告超收系爭工程款二百四
    十八萬元為抵銷。惟原告就被告超收系爭工程款二百四十八萬元之有利事實，未
    能舉證以實其說，抵銷之主張無所依據，自不應准許。
五、兩造其餘攻擊防禦方法，經審酌結果，均與本件判決結果無影響，爰不一一論述
    ，併此敘明。
六、據上論結，本件原告之訴無理由，依民事訴訟法第七十八條，判決如主文。
中      華      民      國    九十二    年      五      月    六    日
                                  福建金門地方法院民事庭
~B法      官  魏玉英
右為正本係照原本作成
如對本判決上訴，須於判決送達後廿日內向本院提出上訴狀
中      華      民      國    九十二    年     五       月    六    日
~B法院書記官  許永溪


司法院資訊處製作；財團法人民間司法改革基金會備份。
